臺灣高等法院高雄分院刑事判決　　　　 96年度上訴字第717號
上　訴　人　甲○○
即　被　告
　　　　　　乙○○
前列二人共同 李汶哲 律師
選任辯護人　 吳建勛 律師
　　　　　　 鄭旭廷 律師
上列上訴人因貪污治罪條例案件，不服臺灣高雄地方法院92年度
訴字第1333號中華民國96年3 月2 日第一審判決（起訴案號：臺
灣高雄地方法院檢察署91年度偵字第6055號、6056號、6057號、
6058號、6506號、65 07 號、6508號、6509號、7907號、7914號
、8025號、8026號、80 29 號、10964 號、10967 號、10970 號
、92年度偵字第3292號、3293、3291、3290、3289、3288號、32
87號、3286號、3285號、3284號、3283號、3282號、3281號、32
80號），提起上訴，本院判決如下：
    主  文
原判決撤銷。
甲○○連續公務員對於職務上之行為，收受賄賂，處有期徒刑肆
年，褫奪公權參年；犯罪所得財物新臺幣貳萬元，應予追繳沒收
，如全部或一部無法追繳時，以其財產抵償之。
乙○○無罪。
    事  實
一、甲○○（綽號柳樹）係高雄市政府建設局高雄市監理處（下
    稱高雄市監理處）工務員，負責汽、機車駕駛執照考驗及車
    輛檢驗等業務，為依據法令從事公務之人員，自84年起依監
    理處所排定之輪值輪次，於監理處辦理機車、自用小客車駕
    駛執照筆試、路考時，擔任學科測驗（即筆試或口試）或術
    科測驗（即路考）考驗員或監考員之機會，基於對職務上之
    行為收受賄賂之概括犯意，收受考生之賄賂，其犯行如下：
  (一)甲○○於84年1 月10日經同事陳信男（所犯貪污行賄部分業
    經原審判決免刑）告知考生古嘉峻（原名古佳峻）為取得汽
    車駕駛執照，透過愛國駕訓班班主任李文欽請託其給予特別
    關照，嗣古嘉峻本其學能自行通過學科測驗，而擔任該次學
    科測驗考驗員之甲○○，雖未違背職務予以協助，惟仍於古
    嘉峻通過考試後，就其職務上擔任學科測驗考驗員之行為，
    在高雄市監理處內某處，收受古嘉峻請託愛國駕訓班班主任
    李文欽透過陳信男所轉交之賄款新台幣（下同）5000元。
  (二)甲○○於84年10月27日又經同事陳信男告知考生黃雪娥為取
    得汽車駕駛執照，透過愛國駕訓班班主任李文欽請託其給予
    特別關照，嗣黃雪娥本其學能自行通過學科測驗，而擔任該
    次學科測驗考驗員之甲○○，雖未違背職務予以協助，惟仍
    於黃雪娥通過考試後，就其職務上擔任學科測驗考驗員之行
    為，在高雄市監理處內某處，收受黃雪娥請託愛國駕訓班班
    主任李文欽透過陳信男所轉交之賄款5000元。
  (三)考生黃金鑾（業經原審法院於94年5 月27日以92年度訴字第
    1333號判決判處有期徒刑7 月，緩刑2 年確定）因不識字，
    擔心無法順利通過學科測驗口試，以取得機車駕駛執照，於
    87年2 月21日向在高雄市苓雅區○○○路367 號經營駕駛執
    照考試補習班及為人代辦駕照考驗為業之方素藝（所涉貪污
    等案件現由原審法院92年度訴字第1333號審理中）支付1 萬
    3000元之代價，以求順利取得機車駕駛執照，嗣經方素藝透
    過在高雄市監理處經營福利社之黃春綿（所涉貪污等案件現
    由原審法院92年度訴字第1333號審理中），轉交行賄考生黃
    金鑾之名單予擔任該次學科測驗口試考驗員之甲○○，嗣黃
    金鑾於87年2 月21日參加學科測驗口試時，未經甲○○透露
    解答而自行通過學科口試測驗後，甲○○仍就其職務上擔任
    學科測驗口試考驗員之行為，依黃春綿之電話通知，前往高
    雄市監理處福利社，向黃春綿拿取由方素藝轉交之考生黃金
    鑾事前所交付之賄款5000元。
  (四)考生梁美琪因前曾多次報考駕駛執照考試，均無法通過學科
    測驗，故於89年11月22日向方素藝支付3 萬2000元之代價，
    以求能順利考取汽車駕駛執照，嗣經方素藝安排劉國安在梁
    美琪身上裝設麥克風、振動器等電子舞弊器材，由梁美琪在
    筆試考場中將題目輕聲唸出，經由電子儀器發射考題予劉國
    安，再由劉國安透過發射器傳送答案訊號至裝設於梁美琪身
    上之振動器，以是非題振動一下，表示答案為「○」，振動
    兩下，表示答案為「╳」；選擇題振動一下表示答案為，
    振動兩下表示答案為，依此類推之方式進行學科測驗筆試
    舞弊，並通過學科測驗；嗣於同日實施術科測驗時，梁美琪
    雖於施測過程中，於上坡起步項目中因壓線響鈴而遭扣分16
    分，惟仍本於其自身學能通過術科測驗（按術科測驗以70分
    為及格），而擔任該次術科測驗考驗員之甲○○，雖於梁美
    琪術科施測過程中未違背職務予以協助，惟其仍於梁美琪通
    過考試後，就其職務上擔任術科測驗考驗員之行為，依黃春
    綿之電話通知，前往高雄市監理處福利社，向黃春綿拿取由
    方素藝所轉交之考生梁美琪事先交付之賄款5000元。
二、案經法務部調查局高雄市調查處移送及台灣高雄地方法院檢
    察署檢察官自動檢舉偵查起訴。
    理  由
壹、程序方面：
一、按被告以外之人於檢察事務官、司法警察官或司法警察調查
    中所為之陳述，與審判中不符時，其先前之陳述具有較可信
    之特別情況，且為證明犯罪事實存否所必要者，得為證據，
    刑事訴訟法第159 條之2 定有明文，其所指先前陳述與審判
    中不符時之要件，應就前後階段之陳述進行整體判斷，決定
    是否具有實質性差異之陳述。惟無須針對全部陳述為必要，
    陳述之一部分有不符，亦屬之。倘審判中之供述曖昧不清，
    而先前陳述則清楚肯定，此時應對此結論進行分析，據此認
    定是否屬於「具有實質性差異之陳述」。而所謂「較可信之
    特別情況」之情形，亦應就前後陳述時之外部情況（如時間
    之間隔、有意識的迴避、受不當外力干擾、事後串謀、自白
    或立即反應所知、是否有親友在場及筆錄是否清楚明確等）
    進行比較，以資決定何者外部情況具有可信性。若陳述係在
    特別可信之情況下所為，虛偽陳述之危險性不高，雖係審判
    外陳述，或未經被告反對詰問，仍得承認其有證據能力。本
    案被告以外之人方素藝、黃春綿、曾家然、陳信男、劉國安
    前於調詢時之陳述，關於是否對被告行賄之事實，與其等於
    原審時之證述，有前後陳述不符之情形，本院審酌該等被告
    以外之人於調查中之陳述距案發日較近，當時記憶自較深刻
    ，可立即反應所知，不致因時隔日久而遺忘案情；且較無來
    自被告同庭在場之壓力，而出於不想生事之指證，該等人於
    調詢之陳述客觀上應具較可信之特別情況，且亦為證明犯罪
    事實存否所必要，依上揭規定，其等調查時之陳述有證據能
    力。
二、高雄市監理處於93年5 月13日就汽機車駕駛執照之學科考試
    （含筆試及口試）進行方式所為函覆內容（見原審卷(二)第
    123 頁），係屬被告以外之人於審判外之陳述，當事人及辯
    護人於法院調查證據時，知有刑事訴訟法第159 條第1 項之
    情形，而未於言詞辯論終結前聲明異議，依刑事訴訟法第
    159 條之5 第2 項規定，視為當事人於審判程序同意作為證
    據。本院審酌該書面陳述係辦理汽機車駕駛執照考驗機關，
    就其承辦之業務事項所為說明，認為適當，得為證據。
三、本件卷附各該考生汽機車駕駛執照登記書乃高雄市監理處公
    務員職務上所製作之紀錄文書，依刑事訴訟法第159 條之4
    第1 款規定，有證據能力。
四、高雄市調查局自91年1月26日起至91年2月24日、自91年2 月
    24日起至91年3 月25日止監聽黃春綿所持用0000000000號之
    行動電話、方素藝所使用之門號0000000 號市內電話之作為
    ，業經台灣高雄地方法院檢察署檢察官於91年1 月25日、91
    年2 月21日分別核發雄檢楠監翔字第44號、第52號通訊監察
    書准予監聽，有台灣高雄地方法院檢察署91年度監字第58號
    、第95號卷附通訊監察書1 份可稽。又經調查局人員向黃春
    綿播放上開期間監聽所錄製之通話錄音帶，並提示依監聽所
    得內容記錄之監聽譯文供其辨識，黃春綿就各該監聽譯文所
    示對話內容之真正，均不爭執，是上開監聽譯文乃表彰依法
    律規定程序所取得之語音證物內容，具證據能力。
貳、實體方面:
甲、上訴人即被告甲○○部分；
一、訊據上訴人即被告甲○○固不諱言於84年1月10日、84年10
    月27日、87年2 月21日分別擔任學科測驗筆試監考員、口試
    考驗員，並於89年11月22日擔任術科測驗考驗員之事實，惟
    矢口否認有何收受賄賂或偽造文書之犯行，辯稱：我在擔任
    筆試或路考考驗員或監考官時，未曾違背職務協助考生通過
    考試，考生古嘉峻、黃雪娥既均未因行賄公務員犯行而遭起
    訴，至考生黃金鑾參加學科測驗口試時並非一人單獨應考，
    我不可能將答案告知黃金鑾，而考生梁美琪參加術科測驗時
    ，雖因上坡起步壓線遭扣分，然扣分後之結果仍屬及格，我
    自無放水情事云云。
二、惟查：
  (一)按個別參加汽機車駕照考試之考生試卷，於筆試當日報名後
    ，先由受理報名人員將考生資料傳送至筆試考驗系統，再由
    監考人員以電腦列印試卷（列印之試卷內容包括考生之姓名
    、身分證字號、考試日期及場次），團體參加汽機車駕照考
    試者，則由團體報名，於受理報名後，於考試當日該場次前
    ，傳輸考生之資料至筆試考驗系統後，始由電腦列印試卷，
    依規定由筆試監考人員（於每日上午8 時30分許與下午1 時
    30 分 許分別以電腦派工）負責電腦操作列印試卷，每張試
    卷均套印流水編號，每日參加同一場筆試之考生每人之試題
    均不相同，筆試題目係統一由交通部公路總局提供之題庫出
    題；另於91年以前，高雄市監理處針對不識字之考生每週分
    別舉行汽車、機車駕照口試各1 次，報名參加口試之考生均
    全部一起應試，每題均由主考官分別以國語及台語各朗讀兩
    遍，由參加之考生在其個人答案卡上劃線作答，試場除唱題
    主考官外，並另有一名監考官在場監督，口試考場自89年7
    月底起即設有監視錄影設備等情，有高雄市監理處93年5 月
    13 日 高市監一字第0930010673號函載述甚詳，核先敘明。
  (二)被告甲○○於84年1 月10日自陳信男收受考生古嘉峻透過愛
    國駕訓班主任李文欽交付賄款5000元之事實，業據證人即高
    雄市監理處工務員陳信男於原審證稱：我在扣案桌曆上所記
    載「1/10古佳峻P 朱柳R 良」其中古佳峻係考生，P 代表筆
    試，朱代表朱進雄，柳代表甲○○。當時有人（即愛國駕訓
    班班主任李文欽）說其親戚朋友要參加考試，要我先向主考
    官打招呼，因為有的考生通過考試後，會送錢過來要我交給
    主考官，所以我才會在桌曆上特別將有送錢的考生作註記，
    如果有送，行情就是筆試監考官每人5000元，我係先向監考
    官人情關說，考過後才送錢，幾乎所有我記在桌曆上的（個
    案）就是有關說，如果有送錢都是在（高雄市）監理處交錢
    ，考試通過後李文欽通常隔天就會送錢來等語（見原審卷(四)
    第100 頁、第101 頁、第102 頁、第103 頁），而證人李文
    欽自84年起即於愛國駕訓班任職，其工作內容包括搭載考生
    前往試場參加考試，且因陪同駕訓班學員前往高雄市監理處
    辦理學習駕照及參加考照等業務而認識陳信男等情，亦據證
    人李文欽證述在卷（見原審卷(四)第190 頁、第192 頁、第
    193 頁），又該桌曆記載古嘉峻參加筆試之時間為1 月10日
    ，亦與古嘉峻之汽車駕駛執照登記書上所載參加筆試考驗之
    時間為84年1 月10日相符，有古嘉峻之普通汽車駕駛執照登
    記書1 份在卷可按，顯見陳信男因李文欽之請託而於84年1
    月10日古嘉峻應試當日，向擔任學科測驗考驗員之被告甲○
    ○為人情關說，堪以認定。至證人古嘉峻固於93年8 月27日
    原審法院92年度訴字第1320號貪污治罪條例案件審理中，否
    認有何透過駕訓班行賄學科測驗筆試考驗員之情事（見該案
    審理卷第424 頁），並證稱：我原名古佳峻，於87年間更名
    為古嘉峻，當時我住在新竹，工作地點也在新竹，經朋友介
    紹於84年間在高雄考領汽車駕駛執照，因為當時駕照筆試不
    好考，我來高雄考照之前，曾在新竹考過4 、5 次駕照，但
    都未通過筆試（即學科測驗），筆試不及格是因為我識字不
    多，來高雄考試是為了筆試較容易通過，我有向補習班繳納
    參加考領駕照及領照的費用，但我從來沒有在高雄補習班上
    課云云（見該案審判筆錄第8 頁、第16頁），然而古嘉峻既
    已坦認其未曾在高雄補習班上課，則其所繳納之費用應非補
    習學費，而其所付費用之性質，經比對證人陳信男前述：愛
    國駕訓班主任李文欽確於古嘉峻參加汽車駕駛執照考試前請
    託我對考驗員人情關說，並在古嘉峻考領汽車駕駛執照後，
    透過我轉交5000元予筆試考驗員乙節，可知古嘉峻繳納予愛
    國駕訓班之考照費用中，應包括交付予學科測驗筆試考驗員
    、監考員之賄款乙節甚明。另證人李文欽雖於原審審理中否
    認有何請託陳信男行賄一事（見原審卷(四)第190 頁），惟其
    亦證稱：時間經過這麼久，我想不起來到底有無介紹考生給
    陳信男等語（見原審卷(四)第194 頁），顯見證人李文欽乃因
    案發迄今時日過久，致記憶模糊，故自難執其於原審審理中
    所為上開證詞，逕為對被告甲○○有利之認定，被告甲○○
    所辯稱：我未自陳信男收取考生交付之賄款云云，殊無足採
    。又證人古嘉峻於原審法院92年度訴字第1320號貪污治罪條
    例案件審理中證稱：我於84年1 月10日參加普通汽車駕駛執
    照路考與筆試時，並未發生特殊情況，我係憑實力考試，我
    參加筆試時主考官並未對我通融，或先提供試題供我參考等
    語（見該案審判筆錄第10頁、第11頁、第17頁），衡諸參加
    汽車駕駛執照學科測驗之考生試卷均係應考當日始由電腦逐
    一各別列印，已如前述，則被告甲○○自無事前提供試題以
    供古嘉峻研讀強記之可能，本件復查無其他積極證據足認被
    告甲○○於考生古嘉峻應試時，有何違背其職務提供協助使
    古嘉峻通過學科測驗考試之行為，自難認被告甲○○有何違
    背職務，收受賄賂之行為。
  (三)被告甲○○於84年10月27日自陳信男收受考生黃雪娥透過愛
    國駕訓班主任李文欽交付賄款5000元之事實，業據證人陳信
    男於原審證稱：我於本件扣案桌曆上所記載「10/26Ｚ000000
    000黃雪娥P王柳R峰」代表考生黃雪娥之筆試監考官為甲○
    ○與王飛南，桌曆上有記載的就是有拜託的，是駕訓班李文
    欽介紹來的，李文欽都在考試通過後的隔天就會送錢來等語
    （見原審卷(四)第103 頁），復有卷附桌曆影本1 件、業通汽
    車駕駛執照登記書1 紙在卷可稽（見原審卷(一)第167 頁）。
    而愛國駕訓班主任李文欽因辦理考照業務而與證人陳信男熟
    識乙情，已如前述，另案被告王飛南於接受調查局人員偵查
    中亦供稱：我曾收受自陳信男轉交之賄款，都是由其利用沒
    有其他人在場之機會，直接將現鈔賄款交予我收受等語（見
    原審92年度訴字1687號卷附91偵字6072號卷第175 頁、第
    175 頁背面），足認陳信男確因李文欽之請託而於84年10月
    26日為黃雪娥向翌日（即84年10月27日）擔任學科測驗考驗
    員之被告甲○○施以人情關說，並傳達黃雪娥願交付賄款以
    考領普通汽車駕駛執照乙情明確。又駕訓班業者李文欽雖未
    經檢察官偵查起訴，然非謂本案就被告甲○○是否收受賄賂
    之事實，即受上開偵查結果之拘束，倘確查有其他積極證據
    足資佐證被告甲○○收賄之事實，自仍應依法審認其刑事責
    任，尚無從執對李文欽所為偵查程序之調查結果逕引為對本
    案被告甲○○有利之判斷，附此敘明。另黃雪娥於警、偵查
    中及原審審理時均因其目前行蹤不明而未能到庭作證有送達
    證書1 件在卷可稽（見原審卷(五)第76頁），本件既查無其他
    積極證據足證被告甲○○於筆試試場有何協助考生黃雪娥作
    弊，或於其汽車駕駛執照登記書上逕予登載不實學科測驗分
    數之情事，自難認被告甲○○有何違背職務收受賄賂之作為
    。
  (四)被告甲○○與監理黃牛方素藝、黃春綿就向考生收取賄款乙
    節，有共同犯意聯絡與行為分擔之事實，業據證人方素藝於
    91年4月2日接受調查局人員詢問時證稱：我自4年前開始（
    即自87年間起）至91年3月25日為警查獲之前1日止，透過高
    雄市監理處福利社負責人黃春綿轉交賄款予高雄市監理處監
    考人員，我與黃春綿稱呼甲○○為「柳樹」，我透過下手招
    攬考生後，即由黃春綿為我伊打聽考生所參加考試項目之監
    考官名單，由我視監考官是否收賄以決定是否讓考生參加考
    試，由黃春綿通知監考官到高雄市監理處福利社拿取考生名
    單，我交予黃春綿之賄款均係千元現鈔，黃春綿則將賄款放
    在福利社內之辦公桌上，趁無顧客在場時，請監考官直接拿
    取賄款等語（見卷附調查局91年4月2日方素藝調查筆錄），
    核與證人黃春綿所證稱：我確實曾在福利社將方素藝自考生
    收取的賄款轉交予被告甲○○，我會先打電話，然後將錢放
    在桌角，考驗官（即甲○○）就會自己過來拿，我有看到被
    告甲○○來拿取賄款，我可從中抽取佣金1000元，拿給監考
    官（即考驗員）的錢都是固定的，筆試部分我是給監考官（
    即筆試考驗員2 人）共1 萬元等語相符合（見原審卷(五)第
    102 頁、第103 頁、第105 頁）。另據調查局依法監聽黃春
    綿持用之門號0000000000號行動電話，於91年1 月29日上午
    11時25分、同日11時29分許所錄得黃春綿與方素藝之通話內
    容顯示，方素藝去電黃春綿，向黃春綿確認被告甲○○是否
    已前往福利社拿取賄款，並稱：被告甲○○以前都很快就前
    往福利社拿取賄款，怎麼今天這麼客氣等語，經黃春綿於通
    話中先、後向方素藝表示：「他（即甲○○）走來了」、「
    我對甲○○說：『大姐（即方素藝）寄放一百元（按：指一
    萬元）給你吃涼的』，他（即甲○○）說『哦！』他拿了（
    錢）就走了」等語；再據91年2 月16日上午監聽錄得黃春綿
    與曾家然之通話內容顯示，黃春綿與曾家然適談論如何分配
    考生予各該考驗員乙事，經黃春綿向曾家然詢問應分配幾名
    考生予被告甲○○，曾家然表示：「一朵！各一朵啊！（即
    指一個考生的賄款），…因為『柳樹』（即被告甲○○）之
    前就和她（即方素藝）講好了，『大姐』（即方素藝）一定
    是一對一的」等語（以上監聽譯文及證人黃春綿就上開通話
    內容所為證述，均見91年度偵字第7907號被告甲○○瀆職等
    案件卷第15頁背面、第16頁，及原審卷(五)第103 頁、第104
    頁），可見被告甲○○於91年2 月16日調查人員實施電話監
    聽前，即與監理黃牛方素藝及黃春綿等人合作相當期間，其
    非僅允許監理黃牛方素藝在外以其擔任汽車駕駛執照學科、
    術科考驗員之名義向考生收取賄款，並由監理黃牛方素藝統
    籌居中分配與其對應之考生等情至明。又黃春綿為方素藝轉
    交賄款予高雄市監理處之學科、術科測驗考驗員、監考員，
    可從中獲取1000元之佣金，並由黃春綿轉交予路考（即術科
    測驗）考驗員每人2000元（即小車路考兩名監考官，共交付
    4000元）；筆試部分則係交予監考官共1 萬元（即學科測驗
    考驗員2 人，每人各5000元），亦據證人黃春綿於原審審理
    中證述明確（見原審卷(五)第105 頁），而方素藝將考生所交
    付之賄款朋分予高雄市監理處之監考人員及黃春綿後，所剩
    餘款則由其一人獨得，亦據方素藝證述在卷，並於原審審理
    中證稱：我交給黃春綿的錢是固定的，筆試是1 萬2000元，
    路考是5000元，黃春綿的報酬均係向我拿取，…我則自黃牛
    取得1 萬7000元到1 萬8000元不等之報酬等語（見原審卷(四)
    第95頁），益徵方素藝、黃春綿等人確有藉被告甲○○擔任
    普通汽車駕駛執照學科或術科考驗員、監考員之身分，向欲
    考領普通汽車駕駛執照之考生收取賄賂，除朋分賄款予願意
    配合渠等收賄作為之公務員外，並從中均霑利益之情事存在
    ，是以被告甲○○與方素藝、黃春綿等人就其職務上行為收
    取賄賂乙節，確有犯意聯絡與行為分擔，已堪認定。
  (五)被告甲○○於87年2 月21日透過方素藝，就其擔任機車駕駛
    執照學科測驗口試考驗員之職務上行為，在考生黃金鑾通過
    測驗後，向黃春綿拿取由方素藝轉交之考生黃金鑾交付之賄
    款5000元之事實，業據黃金鑾於原審審理中供稱：我經友人
    介紹認識方素藝，方素藝對我表示只要支付1 萬3000元，即
    可協助通過筆試等語（見原審卷(二)第203 頁），並證稱：我
    要考駕照但又不識字，所以…我告訴該名女子（即方素藝）
    我未通過筆試，要請該名女子幫忙，…嗣我有拿到駕照，…
    我一次給付該名女子1 萬3000元等語（見原審卷(五)第90頁、
    第91頁），並有黃金鑾之汽車駕駛執照登記書1 件在卷足憑
    。方素藝前於調查局接受詢問時亦供承：我曾協助黃金鑾以
    6000元行賄機車筆試監考官甲○○等語（見91年4 月9 日方
    素藝之調查局調查筆錄），並證稱：我係透過黃春綿轉交考
    生賄款予甲○○，…我在考前將考生名單交給黃春綿，請黃
    春綿依名單去打探監考官（考驗員）係由何人擔任…等語（
    見原審卷(四)第85頁、第87頁），證人黃春綿亦證稱：我認識
    被告甲○○，…我曾將考生交付之賄款轉交予甲○○，次數
    在1 次以上，…方素藝在福利社將錢交予我，並告知係哪位
    考驗官要來拿錢，由我先打電話（通知考驗官），然後將錢
    放在桌角，由考驗官自行過來拿取，…我有看到甲○○有來
    拿取賄款，…我則從中抽取佣金1000元等語（見原審卷(五)第
    101 頁、第102 頁、第105 頁）。再佐以調查局於91年3 月
    2 日下午3 時16分許監聽方素藝所使用之門號0000000 號市
    內電話之通話內容，查悉黃金鑾以其所持用，門號為
    0000000000號手機撥打上開市內電話與方素藝取得聯繫，請
    託方素藝協助黃金鑾之姑姑考領機車駕駛執照，雙方於商議
    價錢時，方素藝表示前次黃金鑾請託其協助作弊時，其也是
    依固定行情索價「一三」（即1 萬3000元）等情，有調查局
    91年3 月2 日下午3 時16分許方素藝與黃金鑾之監聽譯文1
    份在卷足憑，上開談話內容之監聽錄音帶並經調查局人員播
    放供黃金鑾辨識無訛，業據證人黃金鑾證述在卷（見原審卷
    (五)第91頁、第93頁），可認方素藝確曾將自考生黃金鑾所收
    取之1 萬3000元費用中，透過黃春綿轉交予甲○○5000元，
    黃春綿則從中抽取佣金1000元，餘款即由方素藝獨得之事實
    已甚顯明。至證人黃金鑾於原審審理中固未能當庭指認被告
    甲○○及證人方素藝，然證人黃金鑾與被告甲○○及方素藝
    均僅有一面之緣，加以時間日久，證人黃金鑾因不復記憶，
    致無從指認，核與常情無違，尚不能以此作何對被告甲○○
    有利之推斷，附此敘明。又證人黃金鑾就其參加汽（機）車
    駕駛執照學科測驗口試時之經過，固證稱：印象中考驗員有
    說答案，…那些答案我也都看不懂，考官有唸題目給應試者
    聽，但我聽不是很懂，我向考官反應我聽不懂，考官對我說
    那就算了，我因為聽不懂題目故無法回答考官之問題，…嗣
    我確有拿到駕駛執照等語（見原審卷(五)第90頁），然其復證
    稱：考驗員所說的答案我亦聽不懂，…考官當時是否有告訴
    我答案，我已記不得了等語（見原審卷(五)第90頁），被告甲
    ○○則辯稱：對於參加口試的考生，考驗官會以白話的方式
    向考生解釋，答案紙都是是非題，所以口試速度都很慢，因
    考生均不識字，係屬較弱勢的一群，故幾乎均須將題目解釋
    得很清楚，且一再重複題目，每一場考試我要面對的考生約
    有一、二十人等語（見原審卷(五)第93頁、第94頁），參諸高
    雄市監理處在91年以前，針對不識字之考生每週分別舉行汽
    車、機車駕照口試各1 次，報名參加口試之考生均全部一起
    應試，每題均由主考官分別以國語及台語各朗讀兩遍，由參
    加之考生在其個人答案卡上劃線作答，試場除唱題主考官外
    ，並另有一名監考官在場監督乙節，業據高雄市監理處以93
    年5 月13日高市監一字第0930010673號函覆在卷，已如前述
    ，而考生黃金鑾參加學科測驗口試時係與許多考生同時應試
    ，考生黃金鑾於考驗員朗讀並解釋題目後，雖自己認為仍然
    聽不懂題目，但確均有作答乙情，亦據證人黃金鑾證述明確
    （見原審卷(五)第91頁），再佐以黃金鑾之駕駛執照登記書登
    載，其學科測驗口試分數為88分（見卷附黃金鑾之機器腳踏
    車駕駛執照登記書），足見被告甲○○於擔任口試考驗員時
    ，對題目所為朗誦及解釋方式係針對全體應試考生所為，並
    無特意指示考生黃金鑾作答之情狀，考生黃金鑾在應試時雖
    因自己不識字而缺乏信心，胡亂作答，然其所劃記作答之試
    卷，經批改扣分後仍屬及格，尚難僅憑被告甲○○於擔任口
    試考驗員時以上開方式對全體考生朗讀題目，即遽予推認被
    告甲○○有何洩漏考題答案予黃金鑾之違背職務犯行。
  (六)被告甲○○就其擔任汽車駕駛執照術科測試（即路考）考驗
    員之職務上行為，於89年11月22日透過方素藝向考生梁美琪
    收取賄款5000元之事實，業據考生梁美琪於原審審理中證稱
    ：教練向我表示保證考照費用為3萬2000元，其中2萬元要在
    考試當天給付，考試當天…有一個女子（即方素藝）與伊接
    觸，幫我裝上振動器，我就進場考試，倘若遇到不會的題目
    就唸給現場的一名男子（即劉國安）聽，該男子就以震動的
    方式告訴伊答案，試畢我將2萬元交給該名女子，…俟路考
    時該名女子要我去找幾號車，我就去開幾號車，雖然我在上
    坡起步時壓線，但還是有通過考試等語（見原審卷(二)第188
    頁），又考生梁美琪先於89年11月21日參加學科測驗考試，
    嗣於89年11月22日參加術科測驗考試乙節，則有普通汽車駕
    駛執照登記書1 紙在卷可按。經核考生梁美琪之前開供述與
    方素藝、劉國安前於調查局偵查中供述，方素藝係透過劉國
    安為參加駕駛執照學科測驗之考生安排電子舞弊事宜，由劉
    國安於試前在高雄市監理處與考生會面，協助考生隱藏、安
    裝考試舞弊器材，並指導考生如何接收答案訊號與發射訊號
    ，考生應試時透過對講機朗讀考試題目，由其依考生朗讀之
    題目，透過發射器傳送答案訊號予裝置於考生身上之振動器
    ，其中是非題部分，振動一下，表示答案是「○」，振動兩
    下，表示答案為「╳」；其中選擇題部分，振動一下表示答
    案為，振動兩下表示答案為，依此類推。至於不識字的
    考生應試時，劉國安則可透過考生身上所裝置之麥克風轉播
    監考官所朗讀之試題內容，再由劉國安以上開方式傳送答案
    予考生，考後劉國安再向考生收回考試舞弊器材，並向方素
    藝收取協助舞弊之費用，劉國安幫助考生以電子舞弊考照方
    式考領駕照所獲代價為1 萬元等情相符（見調查局91年3 月
    29 日 方素藝調查筆錄、調查局91年3 月26日劉國安調查筆
    錄），上情亦經劉國安於原審審理中證述至明（見原審卷(三)
    第87 頁） 。而方素藝於向考生收取賄款後，即於考生應試
    當日上午，將考生名單及賄款交予黃春綿，由黃春綿以電話
    通知當日擔任學科測驗或術科測驗考驗員者前往福利社拿取
    名單及賄款，均據方素藝、黃春綿證述如前，證人黃春綿復
    證稱：方素藝交錢給我後，我會用信封裝起來，並在信封上
    註明（考驗官或監考官）的單名，如果只有一個考官，我即
    不會註明等語（見原審卷(五)第104 頁），參諸本件確自方素
    藝住處搜索查扣其上記載梁美琪之姓名、行動電話門號及應
    試時間、應帶證件之信封1 只無訛（見卷附信封影本），益
    徵方素藝確有向考生梁美琪收取賄款後，再經由黃春綿轉交
    予考生梁美琪應試當日之學科測驗及術科測驗考驗員之情事
    至明。至考生梁美琪於參加術科測驗時，固於上坡起步項目
    壓線，惟經依評分標準表扣分後，梁美琪仍憑其自身學能，
    以72分通過術科考試之事實，有卷附梁美琪之普通汽車駕駛
    執照登記書可稽，足見當時擔任路考考驗員之被告甲○○，
    並無何違背職務而使梁美琪得以順利通過路考測驗之行為。
    是本件既查無證據可認被告甲○○於考生梁美琪參加術科測
    驗時有何放水舞弊情事，即難認被告甲○○於梁美琪之應考
    過程中有何違背職務行為。公訴人認被告甲○○涉有違背職
    務收受賄賂犯行，容有誤會。
  (七)綜上所述，被告甲○○於84年間先後自陳信男收取考生古嘉
    峻、黃雪娥交付之賄款，嗣於87年起至89年止另經由方素藝
    、黃春綿向考生黃金鑾、梁美琪收取賄款之犯行，事證均已
    明確，被告甲○○此部分對於職務上行為收賄犯行，洵堪認
    定。
三、按貪污治罪條例自52年7 月15日經總統公布施行後，於62年
    、81年、85年、90年、92年及95年間曾數次修正，其中就對
    於職務上之行為收受賄賂罪（即該條例第5 條第1 項第3 款
    之罪），81年7 月17日修正公布之貪污治罪條例就上開罪名
    之法定刑為「處7年以上有期徒刑，得併科新台幣200萬元以
    下罰金」；嗣於85年10月23日修正公布之貪污治罪條例又修
    改其法定刑為「處7 年以上有期徒刑，得併科新台幣6000萬
    元以下罰金」，並沿用迄今。是被告甲○○於84年間所為對
    於職務上行為收受考生古嘉峻、黃雪娥賄賂之行為，雖其行
    為後貪污治罪條例既歷經修正，法律規定有所變更，惟上開
    行為與其於87、89年間所為對於職務上行為收受考生黃金鑾
    、梁美琪賄賂之行為間有連續犯之關係（詳如後述），故其
    所為應全部適用上開85年修正後之規定處斷。核被告甲○○
    所為，係犯貪污治罪條例第5 條第1 項第3 款之對於職務上
    之行為，收受賄賂罪。公訴意旨認被告甲○○上開收受考生
    古嘉峻、黃雪娥、黃金鑾、梁美琪賄款之行為，均係基於違
    背職務收受賄賂之概括犯意收取賄賂，涉犯貪污治罪條例第
    4 條第1 項第5 款之違背職務收受賄賂罪云云（起訴書論罪
    欄所引同條例第5 條第1 項對於職務上行為收受賄賂罪係屬
    贅載），惟經本院審理結果，認本件尚無積極證據顯示被告
    甲○○所為前開收賄犯行有何違背職務收受賄賂之行為，業
    如前述，然其起訴之基本社會事實既屬同一，則本院自得加
    以審理，並予變更起訴法條。被告先後多次對於職務上之行
    為收受賄賂，時間雖或相隔數月甚至數年以上，惟其均係利
    用職務之便反覆所為，且手法均相同，所犯又係同一罪名之
    罪，應仍係基於概括犯意而為，為連續犯。而被告行為後，
    刑法第56條連續犯之規定，業於94年1 月7 日修正公布刪除
    ，並於95年7 月1 日施行，此刪除雖非犯罪構成要件之變更
    ，但顯已影響行為人刑罰之法律效果，自屬法律有變更，依
    新法第2 條第1 項規定，比較新、舊法結果，以舊法即刪除
    前規定論以連續犯較有利於被告，故應依刪除前刑法第56條
    規定，論以連續犯，並加重其刑。又被告對於職務上之行為
    收受賄賂罪所得在5 萬元以下，且情節輕微，爰依貪污治罪
    條例第12條規定，減輕其刑，其同時有刑之加重及減輕事由
    ，應依刑法第71條第1 項規定，先加後減之。另刑法第10條
    第2 項公務員之定義於被告行為後亦已有修正，惟不論依修
    正前或修正後規定，被告均屬刑法第10條第2 項所稱之公務
    員，而應依貪污治罪條例論處，故不生新舊法比較適用之問
    題，應逕予適用修正後規定，亦併此敘明。
四、原審就被告甲○○上開犯行予以論罪科刑，固非無見；惟查
    ：(1)按因身分而成立之罪，其共同實施或教唆幫助者，雖無
    此項身分，依刑法第31條第1項規定，固然仍得以正犯或共
    犯論，惟該論以共犯而無身分之人，仍應與有身分之人間，
    有共同犯意之聯絡以及行為之分擔。查行賄之考生黃金鑾、
    梁美琪係將行賄款項交付方素藝，再由方素藝交付黃春綿，
    後由黃春綿交付被告，方素藝及黃春綿均係自黃金鑾、梁美
    琪交付之賄款中直接收取利益，而非交付被告後再由被告自
    收受之賄款內分取利益，其2人應均係基於行賄之犯意，而
    分擔行賄之行為，而非基於與被告共同受賄之犯意，而分擔
    受賄之行為，尚不應與被告論以受賄罪之共同正犯，原審認
    方素藝與黃春綿2人應與被告論以共同正犯，容有違誤；(2)
    被告先後4次犯行，應論以連續犯，已如上述，原審則認前2
    次犯行應論以連續犯，而與後2次犯行分論併罰，亦有未洽
    。被告上訴意旨否認犯行，雖無理由，然原判決審既有上開
    可議，仍應由本院予以撤銷改判。審酌被告甲○○係公務人
    員，本應體念其所享俸祿均係民脂民膏，當竭盡心力為民服
    務，詎其竟為一己私欲，藉其職務上之機會收受考生賄款，
    使駕駛執照考試喪失其公信性，且犯後飾詞圖卸，全無悔意
    ，其行為實不宜輕宥，惟念其所得金額不多，且其他收受賄
    賂情節更重之監理處官員，僅因於偵查中自白即獲緩刑或免
    刑之宣告等，及其他一切情狀，量處如主文第2項所示之刑
    。又被告所犯違反貪污治罪條例之罪，既經本院宣告有期徒
    刑以上之刑，均應依同條例第17條之規定，均併予宣告及應
    執行褫奪公權3年。末按，被告所犯貪污治罪條例第5條第1
    項第3款之罪所得之財物合計20,000元，應依貪污治罪條例
    第10條規定，追繳沒收之，如全部或一部無法追繳時，均應
    以其財產抵償之。
五、公訴意旨另以：(一)被告甲○○共同基於偽造文書之故意，將
    明知不實考生學科測驗或術科測驗成績登載於普通汽車駕駛
    執照登記書上，使不知情之承辦人員將上開成績載入電腦，
    並據以核發汽車駕駛執照部分之犯行，另涉刑法公務員登載
    不實罪、使公務員登載不實罪云云。經查被告甲○○固分別
    收取考生古嘉峻、黃雪娥、黃金鑾、梁美琪交付之賄款，惟
    既乏積極證據證明被告甲○○有何協助考生作弊，或篡改考
    生學科測驗或術科測驗分數之情事，已如前述，故被告甲○
    ○被訴公務員登載不實罪、使公務員登載不實罪部分，應均
    屬罪證不足，然公訴意旨認被告甲○○之上開犯行與其收受
    賄賂犯行間，有方法與結果、手段與目的之牽連關係，係屬
    刑法修正前之牽連犯，為裁判上之一罪，故不另為無罪之諭
    知。(二)公訴意旨又以：被告甲○○與林茂瑞（業經台灣高雄
    地方法院檢察署檢察官以92年度偵字第10200 號、91年度偵
    字第23334 號、第6064號為不起訴處分確定）於90年9 月24
    日自陳清端（業經台灣高雄地方法院檢察署以95年度偵緝字
    第525 號作成不起訴處分確定）收受由考生陳文吉交付之賄
    款3000元，使陳文吉於路考時雖因違規被扣32分，仍能順利
    通過路考，因認被告甲○○之上開行為已涉犯貪污治罪條例
    第4 條第1 項第5 款及同條例第5 條第1 項第3 款之罪云云
    （即起訴書附表編號13所示之犯罪事實）。惟查證人即考生
    陳文吉固證稱：我於90年9 月24日透過監理黃牛至高雄市監
    理處報考（聯結車）駕照，…我考上後有交給監理黃牛6000
    元，…我只參加路考，當時路考考驗官坐在我身旁有教我方
    向盤應該打幾圈，當日我於倒車時雖有壓線，但仍有通過考
    試，…該監理黃牛與在庭的陳清端應係同一人等語，然證人
    陳清端始終否認有何擔任監理黃牛，向考生收取賄款之行為
    ，並證稱：我不認識在庭之被告甲○○及方素藝、黃春綿等
    人，亦不認識考生陳文吉，我沒有對陳文吉說過可以幫助陳
    文吉通過駕照考試乙事等語，是證人陳清端既否認曾將考生
    陳文吉所交付之賄款轉交予被告甲○○，則縱認考生陳文吉
    確有交付賄款6000元予監理黃牛之情事，亦難僅憑陳文吉之
    證詞遽認曾擔任考生陳文吉術科測驗考驗員之被告甲○○有
    何收受賄賂犯行。此部分復查無其他證據足認被告甲○○有
    何於90年9 月24日自考生陳文吉收受賄款之犯行，惟公訴意
    旨認此部分與被告甲○○收受賄賂有罪部分，有連續犯之裁
    判上一罪關係，爰亦不另為無罪諭知。
乙、上訴人即被告乙○○部分：
一、公訴意旨另以：被告乙○○基於違背職務上之行為收受賄賂
    及偽造文書之犯意，連續於：(一)90年6 月27日利用其擔任聯
    結車駕駛執照術科（即路考）測驗考驗員之機會，經由王飛
    南告知考生張文欽為取得聯結車駕駛執照，透過力生拖、貨
    車訓練場負責人王力生請託給予特別關照，並交付賄款1 萬
    元，嗣張文欽於90年6 月27日參加術科測驗時，順利通過聯
    結車駕駛執照之術科測驗，並領得駕駛執照，被告乙○○事
    後在高雄市監理處內某處，收受張文欽請託王力生透過王飛
    南所轉交之賄款4000元。(二)被告乙○○又分別於90年9 月25
    日、91年3 月19日先後自黃春綿收受由考生彭志成、劉寶文
    透過方素藝所交付之賄款各2500元、5000元，使考生彭志成
    、劉寶文分別順利通過職業小型車駕駛執照之術科測驗、普
    通汽車駕駛執照之學科測驗，並均領得駕駛執照，因認被告
    乙○○之上開行為已涉犯貪污治罪條例第4 條第1 項第5 款
    及同條例第5 條第1 項第3 款之罪嫌云云。
二、訊據上訴人即被告乙○○固不諱言其在高雄市監理處第一科
    服務期間，確曾擔任考生張文欽、彭志成、劉寶文之駕駛執
    照術科或學科測驗考驗員，惟矢口否認有何收受賄賂或偽造
    文書之犯行，辯稱：我在擔任筆試或路考考驗員或監考官時
    ，未曾違背職務協助考生通過考試，亦未自與我同時擔任術
    科測驗監考官之王飛南收受考生張文欽所交付之賄款或自黃
    春綿處收受由考生彭志成、劉寶文透過方素藝所交付之賄款
    云云。
三、按犯罪事實應依證據認定之，無證據不得認定其犯罪事實；
    又不能證明被告犯罪或其行為不罰者，應諭知無罪之判決；
    刑事訴訟法第154 條第2 項、第301 條第1 項分別定有明文
    。次按事實之認定，應憑證據，如未能發現相當證據，或證
    據不足以證明，自不能以推測或擬制之方法，以為裁判基礎
    ；又認定不利於被告之事實，須依積極證據，苟積極證據不
    足為不利於被告事實之認定時，即應為有利於被告之認定，
    更不必有何有利之證據；又刑事訴訟上證明之資料，無論其
    為直接或間接證據，均須達於通常一般之人均不致有所懷疑
    ，而得確信其為真實之程度，始得據為有罪之認定，若其關
    於被告是否犯罪之證明未能達此程度，而有合理性懷疑之存
    在，致使無從形成有罪之確信，根據「罪證有疑，利於被告
    」之證據法則，即不得遽為不利被告之認定，有最高法院40
    年台上字第86號、30年上字第816 號、76年度台上字第4986
    號判例意旨可資參照。且「罪疑惟輕」、「無罪推定」原本
    即為刑事訴訟法之大原則，尤其晚近刑事訴訟制度與憲法保
    障人權思想相結合下，該二原則益形重要，此由最高法院於
    90年9 月4 日以90年度第7 次刑事庭會議決議25年上字第37
    06號判例已不再援用（按該判例之要旨為：審理事實之法院
    ，對於被告之犯罪證據，應從各方面詳予調查，以期發現真
    實，苟非調查之途徑已窮，而被告之犯罪嫌疑仍屬不能證明
    ，要難遽為無罪之判斷），亦見其端倪；經查：
  (一)證人王飛南於接受調查局人員偵訊中固供稱：「在筆試、大
    貨車、聯結車考試項目都有兩名監考官同時監考，我會視另
    一名監考官是否願意配合放水及收受賄款，來決定是否放水
    舞弊讓該名考生通過考試，如有放水及收受賄款，則賄款由
    兩名監考官均分」「我轉交賄款給…乙○○等人多是在我收
    受賄款的當天或隔天，在（高雄市）監理處內，利用沒有其
    他人在場之機會，或由我叫渠等到沒有人的地方，由我直接
    將現鈔賄款交予渠等收受」「乙○○等人收受賄款後不曾將
    賄款退還予我」等語（見91年4 月12日王飛南之調查筆錄）
    ，並於另案審理中供稱：「被告張文欽所交付之賄款，經由
    王力生將其中1 萬元交予我，由我分得6000元，另將餘款40
    00元交予乙○○」等語（見原審法院92年度訴字1687號貪污
    等案件卷附92年7 月21日審判筆錄第4 頁），證述被告乙○
    ○曾由王飛南處收受考生張文欽交付之賄款4000元之事實，
    惟考生張文欽於接受調查局人員訊問時係供稱：我於90年5
    月間前往高雄縣鳳山市○○路之力生汽車補習班欲參加聯結
    車駕駛執照考試，當時王力生之父親（即王勝南）向我表示
    保證班的費用要價1 萬2000元，我如數付款參加保證班後，
    即由王力生之父親陪同我先後前往高雄市楠梓監理處、高雄
    縣監理站應試，結果均未通過，直至90年6 月始通過考試等
    語（見90年3 月26日張文欽之調查筆錄），並未有行賄監理
    官員之證述，且證人王力生於接受調查局人員訊問時僅供述
    ：「由於前往我所開設之訓練場之少數學員考照能力較差，
    多次無法考取者，往往會詢問我有無特殊管道協助渠等買通
    監理單位主、監考官，…以取得駕照，故我除駕訓班費用
    7000元以外，會再向渠等加收拖車部分1 萬2000元、貨車部
    分8000元等額外費用，作為行賄監理單位主、監考官之用途
    」，「我均係透過任職高雄市監理處主考官，綽號「飛南」
    之男子（即王飛南）負責打點各監考官，一般只要王飛南同
    意收錢，學員就可順利通過考試取得駕照」，「經翻閱記事
    本後至少有學員…張文欽（筆記本誤繕為張文清）等人透過
    我行賄考照」「我均於每位考生參加路考前，事先知會王飛
    南，至於有哪些人配合王飛南我不清楚」等語（見91年3 月
    26日、91年4 月2 日王力生之調查筆錄），對考生張文欽透
    過其行賄監理官員之數額亦語焉不詳，復與證人王飛南、張
    文欽前述證述不符，證人王飛南上開證述是否與事實相符，
    已值商榷；且本案經遍查相關卷證，考生張文欽係以74分通
    過術科測驗，亦查無證據可認被告乙○○於考生張文欽參加
    術科測驗時有何放水舞弊情事，況考生張文欽所涉行賄犯行
    復未經檢察官起訴，顯難僅以證人王飛南上開證述遽認被告
    乙○○有收受考生張文欽賄賂之事實。
  (二)考生彭志成於90年9 月25日前往高雄市監理處參加聯結車駕
    駛執照術科考試，並於應試前交付監理黃牛方素藝6000元之
    事實，固據證人即考生彭志成證稱：我於90年9 月25日前往
    高雄市監理處考照時，…確於考試前當面交付金錢予監理黃
    牛方素藝，我係自行通過學科測驗考試，路考時坐在我身旁
    之監考官有告訴我方向盤應該打幾圈等語（見原審卷第109-
    1 頁、第110 頁），核與證人方素藝前於91年4 月4 日、91
    年4 月9 日接受調查局人員訊問時供稱：經調查局人員提示
    依法搜索查扣之證物（即上載彭志成姓名之信封袋）顯示，
    我確曾向彭志成收取路考代價6000元，並將其中5000元轉交
    黃春綿用以行賄路考監考官（即被告乙○○）等語相符（見
    卷附91年4 月4 日、91年4 月9 日方素藝之調查局調查筆錄
    ），復有上載彭志成姓名之公文封影本、彭志成之職業汽車
    駕駛執照登記書影本各1 件在卷足憑，應認真實。然查，證
    人黃春綿始終否認有何直接將上開賄款轉交予被告乙○○之
    情事，並於接受調查局人員偵訊時供稱：我係透過曾家然轉
    交方素藝之賄款予乙○○，次數至少1 次，每次為4000元，
    都是自小客車路考舞弊之賄款，…我與乙○○不熟，無法由
    我請乙○○放水等語（見91年3 月26日、91年3 月29日、91
    年4 月25日黃春綿之調查局調查筆錄），復於原審審理中證
    稱：我與乙○○不熟，我沒有乙○○的電話，我未曾叫乙○
    ○到福利社拿取賄款，我曾透過曾家然將錢拿給乙○○，但
    我不知道曾家然究有無確實將錢交給乙○○等語（見原審卷
    (五)第108 頁），可見考生彭志成所交付之賄款非由黃春綿直
    接交予被告乙○○。另曾家然前於91年3 月29日接受調查局
    人員偵訊時固供稱：黃春綿有時無法聯絡到監考官，就會以
    牛皮紙袋裝妥賄款，託我轉交予其他監考官，我記得曾轉交
    賄款予余東興、鄭茂東、黃煥文、李文皓、陳信男、洪志隆
    、黃庶煌、朱進雄等人親收等語；再於91年4 月4 日、91年
    4 月17日明確供述：我確曾幫方素藝、黃春綿…等監理黃牛
    轉送賄款予監考官陳林峰、黃煥文、羅永壽、鄭茂東、王飛
    南、洪志隆、甲○○、黃庶煌、陳信男、林滿優、劉岳芳、
    余東興、朱進雄、李文皓等人明確（以上均見91年偵字第
    6056號卷(一)91年3 月29日、91年4 月4 日、91年4 月17日曾
    家然之調查局調查筆錄），惟其就究竟有無替黃春綿轉交方
    素藝之賄款予被告乙○○之事實，則供稱：我記憶中有替黃
    春綿轉交方素藝之賄款予乙○○，但因乙○○（與我）配合
    之機會較少，我轉交的次數很少，金額也記不清楚，…我對
    係在何時、何地替黃春綿轉交方素藝之賄款予乙○○，已經
    記不起來了等語（見91年偵字第6056號卷(一)91年4 月17 日
    曾家然之調查局調查筆錄、91年4 月17日檢察官訊問筆錄）
    ，顯見曾家然已因事後記憶模糊，而無法確認其是否曾轉交
    賄款予被告乙○○，本院即無從僅憑此不明確之指述，遽予
    推認被告乙○○於90年9 月25日有何收受考生彭志成賄款之
    情事。
  (三)又考生劉寶文於91年3 月19日前往高雄市監理處參加普通汽
    車駕駛執照學科測驗，並於應試前交付監理黃牛方素藝2 萬
    5000元之事實，固據證人即考生劉寶文於偵查中供稱：我交
    付方素藝2 萬5000元，並由劉國安、方素藝協助我考取駕駛
    執照，…方素藝在我參加筆試考試前，先拿1 份含正確答案
    之汽車筆試考卷供我熟讀，該試卷與我實際參加筆試考試之
    題目卷題目大部分相同，又我於汽車路考時在「S 倒退」項
    目壓線扣分，但事後還是順利通過考試，並取得汽車駕照等
    語（見91年4 月10日劉寶文之檢察官訊問筆錄、調查局調查
    筆錄），而證人方素藝亦坦承確曾向劉寶文收取2 萬5000元
    之事實無訛（見原審卷(四)第98頁），並有劉寶文之普通汽車
    駕駛執照登記書1 紙在卷足憑，應認真實。惟證人方素藝另
    證稱：我於劉寶文應試前曾提供模擬考題供劉寶文閱覽等語
    （見原審卷(四)第98頁），核與劉寶文所供述：我應試前所閱
    覽之試題與實際應考時之題目並不全然相同等語相符（見91
    年4 月10日劉寶文之調查局調查筆錄），足徵考生劉寶文於
    參加學科測驗筆試前所閱覽之試題並非應試當日考場中所使
    用之試題，是並無證據顯示斯時擔任筆試監考官之被告乙○
    ○有何在試前將試題攜出並洩漏予考生劉寶文之違背職務行
    為。況公訴意旨認被告乙○○涉嫌自黃春綿收受方素藝向考
    生劉寶文收取之賄款5000元犯行，無非以91年3 月19日之電
    話監聽錄音內容為其唯一論據。然依調查局於91年3 月19日
    對黃春綿所持用門號0000000000號行動電話施以監聽之譯文
    內容顯示，黃春綿於當日上午10時53分許致電高雄市監理處
    監考官黃煥文，以暗號「麵好了」叫黃煥文到福利社拿取賄
    款；並於同日上午10時54分許以電話向方素藝確認交付賄款
    之考生姓名為劉寶文，嗣於同日上午10時55分許以電話向方
    素藝回報黃煥文已將考生名單取走一事，有卷附91年3 月19
    日專案監譯報告表1 份可稽，再參諸劉寶文之普通汽車駕駛
    執照登記書所載，足見上開監聽談話內容所顯示之行賄對象
    乃劉寶文應試當日（即91年3 月19日）之術科考驗員兼監考
    員黃煥文，而非於91年3 月19日擔任學科測驗筆試監考員之
    本案被告乙○○。
  (四)綜上所述，既無證據顯示被告乙○○曾自王飛南、黃春綿、
    方素藝、曾家然收受考生張文欽、彭志成、劉寶文交付之賄
    款之情事，復查無其他積極證據足認被告乙○○對此部分有
    何對於職務行為收受賄賂，或對於違背職務之行為收受賄賂
    之犯行，要屬不能證明被告乙○○犯罪。
四、原審未為詳察，遽為被告乙○○科刑之判決，尚有未洽，被
    告乙○○執此聲明上訴，指摘原判決不當，為有理由，應由
    本院將原判決予以撤銷改判，另為被告乙○○無罪之諭知。
據上論結，應依刑事訴訟法第369 條第1 項前段、第364 條、第
299 條第1 項前段、第300 條、第301 條第1 項，貪污治罪條例
第2條 前段、第5 條第1 項第3 款、第10條第1 項、第2 項、第
12條第1 項、第17條，刑法第2 條第1 項前段、第11條前段、第
37條第2 項、修正前刑法第56條，判決如主文。
本案經檢察官彭南雄到庭執行職務。
中　　華　　民　　國　　96　　年　　6 　　月　 26　　日
                  刑事第七庭    審判長法  官  莊飛宗
                                      法  官  邱明弘
                                      法  官  黃憲文
以上正本證明與原本無異。
如不服本判決應於收受本判決後10日內向本院提出上訴書狀，其
未敘述上訴理由者，並得於提起上訴後10日內向本院補提理由書
狀（均須按他造當事人之人數附繕本）「切勿逕送上級法院」。
中　　華　　民　　國　　96　　年　　6 　　月　 26　　日
　　　　　　　　　　　　　　　　　　　書記官  施耀程
附錄本件判決論罪科刑法條：
81年7 月17日修正公布之貪污治罪條例第5條第1項第3款：
有左列行為之一者，處7 年以上有期徒刑，得併科新台幣二百萬
元以下罰金：
三對於職務上之行為，要求期約或收受賄賂或其他不正利益者。
現行之貪污治罪條例第5條第1項第3款：
有左列行為之一者，處7 年以上有期徒刑，得併科新台幣六千萬
元以下罰金：
三對於職務上之行為，要求期約或收受賄賂或其他不正利益者。
